【裁判字號】    90,訴,55
【裁判日期】    900910
【裁判案由】    返還不當得利
【裁判全文】
臺灣桃園地方法院民事判決  九十年度訴字第五五號
    原      告  甲○○
    被      告  乙○○
    被      告  戊○○
    被      告  丁○○
    被      告  丙○○
    被      告  張茂益
    複代理人    李明誌
右當事人間請求返還不當得利事件，本院判決如左：
    主    文
原告之訴及假執行之聲請均駁回。
訴訟費用由原告負擔。
    事    實
甲、原告方面：
  一、聲明：（一）被告應連帶給付原告新台幣一百九十一萬九千二百六十二元整及
      自起訴狀繕本送達之翌日起至清償日止按年息百分之五計算之利息。（二）訴
      訟費用由被告連帶負擔。（三）願供擔保請准宣告假執行。
  二、陳述：
  （一）緣坐落桃園縣桃園市○○○段二九三之三地號（權利範圍二分之一）、二九
        三之二七地號（權利範圍二分之一）及二九四之五三地號（權利範圍全部）
        土地（下稱：系爭土地）為原告所有，上開二九三之三地號及二九三之二七
        地號上原建有房屋即門牌號碼桃園縣桃園市○○路三九八號建物，由訴外人
        張沈寶玉使用迄今，張沈寶玉復於民國（下同）八十六年四月在系爭二九四
        之五三地號土地上搭建房屋使用至今。惟張沈寶玉並非系爭土地之所有權人
        ，其可以完全不付費用使用前開土地，容有未平，原告乃於八十九年八月十
        六日寄發存證信函通知其出面與原告洽商給付租金事宜，惟張沈寶玉竟置之
        不理，未料張沈寶玉於八十九年九月二十七日死亡，而被告等均為張沈寶玉
        之繼承人，原告體念被告家中突遭變故，無暇處理本件，乃待其家中喪事處
        理告一段落時，再次前往被告家中要求其出面解決，惟被告依然不理。查張
        沈寶玉經年累月無償使用原告所有之系爭土地，並在系爭土地上搭建房屋，
        而依房屋使用年限之經驗判斷當係數十年，原告本身未能再行使用前開土地
        ，若被告等均無償使用，乃有違事理之平，並有不當得利之事實，爰依不當
        得利之規定，請求被告等連帶給付原告自八十六年起至八十九年十二月止之
        費用（利益）。
  （二）按「上訴人使用系爭土地數十年，既不依『臺灣省各縣市暨鄉鎮公產清查辦
        法』與被上訴人協商租賃或設定地上權或依法辦理徵收，又未曾支付任何使
        用對價與被上訴人，上訴人自受有相當於租金之利益，被上訴人則因而受有
        相當於租金之損害，上訴人占有被上訴人所有之系爭土地，已符合不當得利
        之法律構成要件，被上訴人自得依民法第一百七十九條之不當得利之規定，
        請求上訴人返還相當於租金之利益。」有最高法院八十七年台上字第二一０
        ０號判決要旨可稽。因此，被告等自八十六年四月起占用系爭土地多年，自
        享有相當於租金之利益，亦未支付相當之對價予原告，造成原告受有相當於
        租金之損害，爰依不當得利請求權請求被告連帶給付（返還）原告相當於租
        金之利益。
  （三）就應返還之利益，原告依土地法第九十七條及第一百零五條之規定，以系爭
        土地申報總價年息百分之十計算如次：
      I二九三之三地號部分：
        八十六年五月一日起至八十七年六月三十日止：｛八十六年公告地價每平方
        公尺為新台幣四萬二千三百五十元｝1/2＊（51＊42350＊10/100）＊（1 ＋
        61/365）＝126041。
        八十七年七月一日起至八十九年六月三十日止：｛八十七、八十八年公告地
        價每平方公尺為新台幣十三萬二千元｝1/2＊（51＊132000＊10/100）＊2＝
        673200。
        八十九年七月一日至八十九年十二月十五日止：｛八十九年公告地價每平方
        公尺為新台幣九萬九千四百四十元｝1/2＊（51＊99440＊10/100）＊168/3
        66＝116394。
        合計915635（元）（126041＋673200＋116394）
      II二九三之二七地號部分：
        八十六年五月一日起至八十七年六月三十日止：｛八十六年公告地價每平方
        公尺為新台幣三萬八千五百元｝1/2＊（15＊38500＊10/100）＊（1＋61/
        365）＝33701。
        八十七年七月一日起至八十九年六月三十日止：｛八十七、八十八年公告地
        價每平方公尺為新台幣十二萬元｝1/2＊（15＊120000＊10/100）＊2＝18
        0000。
        八十九年七月一日至八十九年十二月十五日止：｛八十九年公告地價每平方
        公尺為新台幣九萬零四百元｝1/2＊（15＊90400＊10/100）＊168/366＝31
        121。
        合計244822（元）（33701＋180000＋32121）
      III二九四之五三地號部分：
        八十六年五月一日起至八十七年六月三十日止：｛八十六年公告地價每平方
        公尺為新台幣五千元｝（64＊5000＊10/100）＊（1＋61/365）＝37348。
        八十七年七月一日起至八十九年六月三十日止：｛八十七、八十八年公告地
        價每平方公尺為新台幣四萬七千元｝（64＊47000＊10/100）＊2＝60100。
        八十九年七月一日至八十九年十二月十五日止：｛八十九年公告地價每平方
        公尺為新台幣四萬零八百元｝（64＊40800＊10/100）＊168/366＝119858。
        合計758805（元）（37348＋601600＋119858）
      Ⅳ總計：0000000元（915635＋244822＋758805）
  三、證據：提出土地所有權狀影本三件、戶籍登記簿及戶籍謄本各一件、照片四張
      、臺灣桃園地方法院民事判決及臺灣高等法院民事判決影本各一件、存證信函
      影本一件、地價證明書及地價謄本影本各一件為證。
乙、被告方面：
  一、聲明：如主文所示，及如受不利判決願供擔保請准宣告免為假執行。
  二、陳述：
  （一）系爭二九三之二七地號土地自始為道路用地被告並未占用，系爭房屋僅坐落
        在系爭二九三之三、二九四之五三地號二筆土地上，原告就此部分之請求，
        顯乏依據。另就二九三之三地號土地，原由原告與張沈寶玉各繼承二分之一
        ，其上為老舊平房，當初原告與張沈寶玉達成協議，由張沈寶玉使用，此亦
        即何以數十年均由張沈寶玉使用，雙方均無異議。末查二九四之五三地號土
        地上原亦為老舊之平房，長久以來為原告及張沈寶玉共同使用，嗣後因部分
        為政府徵收，原有舊屋部分毀損，原告即同意由張沈寶玉在原地重建，因此
        就系爭二九三三及二九四之五三地號土地之使用，係原告與張沈寶玉達成協
        議，由張沈寶玉使用，此亦所以數年來均為張沈寶玉在使用，雙方均無異議
        。張沈寶玉依協議使用建屋及其坐落之土地，無不當得利可言。被告乙○○
        繼承張沈寶玉繼續使用土地及其上建物，亦非受有不當得利。又原告係請求
        返還不當得利，卻主張張沈寶玉使用系爭土地係基於使用借貸關係（被告否
        認係使用借貸關係且張沈寶玉及被告均代繳房屋稅捐，並非無償使用），主
        張前後亦有矛盾。
  （二）又姑且不論張沈寶玉未受有不當得利，查張沈寶玉已於八十九年九月二十七
        日死亡，縱其生前受有不當得利，依民法第一百八十二條第一項規定，其所
        受之利益已不存在，則原告主張被告等係繼承張沈寶玉之不當得利而請求連
        帶返還，於法不合。
  （三）退步言，如認被告受有不當得利，則除期間應自八十九年九月二十七日起算
        外，另系爭二九四之五三地號土地面積雖為六十四平方公尺，但其上房屋面
        積僅五十八平方公尺，故逾房屋面積部分之請求，應為無理由。又面臨民生
        路之二九三之三地號上之房屋係數十年之殘舊平房，幾已無殘值可言，而二
        九四之五三地號土地則未臨馬路，價值亦不高，即使被告占用原告土地，所
        獲利益亦不多，且近幾年適逢房地產普遍下跌，二九三之三及二九四之五三
        地號土地之公告現值於八十九年均不漲反跌，可見系爭二筆土地之價格已不
        如市場預期，故計算地租應以「申報總價年息百分之三」為宜，原告以「公
        告現值年息百分之十」計算，顯違反土地法第九十七條之規定。
  三、證據：照片四張、地價謄本二件及房屋稅繳款書影本三紙為證。
    理    由
一、本件原告起訴請求被告返還不當得利，係主張：被告之被繼承人張沈寶玉生前占
    用原告所有之坐落桃園縣桃園市○○○段二九三之三地號（原告權利範圍二分之
    一）、二九三之二七地號（原告權利範圍二分之一）及二九四之五三地號（原告
    權利範圍全部）土地（下稱：系爭土地），除原為其所有之桃園縣桃園市○○路
    三九八號房屋占用二九三之三及二九三之二七地號土地外，另於八十六年四月間
    在系爭二九四之五三地號土地興建房屋，受有相當於租金之利益致原告受有損害
    ，應返還其不當得利，而張沈寶玉業於八十九年九月二十七日死亡，被告等均為
    其繼承人，應付連帶返還之責。被告則以張沈寶玉並未占用系爭二九三之二七地
    號土地，又張沈寶玉使用系爭二九三之三地號土地，係原告與張沈寶玉間所達成
    之協議，另在系爭二九四之五三地號土地興建房屋係得原告之同意，均無不當得
    利可言等語置辯。
二、按不當得利，須以無法律上之原因而受利益，致他人受損害為其成立要件，則受
    利益有法律上之原因者，即不生不當得利之問題。經查原告主張張沈寶玉占用其
    所有之系爭二九三之二七地號土地，惟為被告否認，原告並未舉證證明之，其主
    張已不能採信，況原告於另案即本院八十七年度訴字第四一八號原告與張沈寶玉
    間排除侵害事件已自承「原告與被告（指張沈寶玉）係姊弟關係，先父去世後，
    將坐落於桃園縣桃園市○○○段二九三之三（前段）地號即門牌號碼桃園市○○
    路三九八號由二人各繼承二分之一，同地段二九四之五三（後段）地號則歸由原
    告繼承，自此前段由被告居住，後段由原告居住。」，並未提及上開房屋占用系
    爭二九三之二七地號土地，有原告提出之民事判決在卷可按，而原告於本件審理
    並不否認曾為上開陳述，準此益見原告主張桃園市○○路三九八號房屋占用系爭
    二九三之二七地號土地為不可採；再者，原告既於該案自承其父死亡後，系爭二
    九三之三地號土地上門牌號碼桃園市○○路三九八號由其與張沈寶玉各繼承二分
    之一，並由張沈寶玉居住，原告則繼承系爭二九四之五三地號土地並居住於其上
    之房屋，可見張沈寶玉使用系爭九三之三地號土地確係經與原告間成立之協議，
    亦即係經原告之同意使用，非無法律上之原因，自不生不當得利之問題。末查張
    沈寶玉於八十六年間於系爭二九四之五三地號土地上重建房屋係徵得原告同意，
    業經前開排除侵害事件於判決理由中認定在案，有該民事判決在卷可按，又原告
    於八十九年八月十六日寄給張沈寶玉之存證信函內亦認張沈寶玉有權使用等語，
    亦有存證信函附卷可稽，是被告抗辯張沈寶玉使用系爭二九四之五三地號土地係
    得原告之同意云云，自堪採信，是張沈寶玉使用系爭二九四之五三地號土地亦非
    無法律上之原因。
三、又張沈寶玉業於八十九年九月二十七日死亡，為原告自承，並有戶籍謄本在卷可
    稽，張沈寶玉既已死亡，其權利能力自於死亡時喪失，是原告主張被告等係張沈
    寶玉之繼承人，應繼承張沈寶玉之債務而連帶返還自八十九年九月二十八日起至
    八十九年十二月十五日止之不當得利之部分，已於法不合；再者張沈寶玉生前並
    未占用二九三之二七地號土地，且其使用其餘系爭土地係有法律上之原因，業經
    認定在案，自不生不當得利之問題。從而原告依繼承與不當得利之規定，請求被
    告應連帶給付其新台幣一百九十一萬九千二百六十二元整及自起訴狀繕本送達之
    翌日起至清償日止按年息百分之五計算之利息為無理由，不應准許，應予駁回。
    原告受敗訴判決，其假執行之聲請即失所依據，應併予駁回。
四、因本案事證已臻明確，兩造其餘主張陳述及所提之證據，均毋庸再予審酌，附此
    敘明。
五、結論：原告之訴為無理由，依民事訴訟法第七十八條判決如主文。
中      華      民      國    九十      年      九      月     十       日
                                臺灣桃園地方法院民事第一庭
~B法      官  林望民
右為正本係照原本作成
如對本判決上訴，須於判決送達後廿日內向本院提出上訴狀
中      華      民      國    九十      年      九      月     十       日
~B法院書記官  劉文松


司法院資訊處製作；財團法人民間司法改革基金會備份。
